臺灣新北地方法院三重簡易庭民事判決
                                  110年度重簡字第1996號
原      告  藍永福  
訴訟代理人  蔡政憲律師
被      告  藍永清  
上列當事人間請求確認本票債權不存在事件，於民國111年5月11
日言詞辯論終結，本院判決如下：
    主  文
確認被告持有本院110年度司票字第6280號裁定所載如附表所示
之本票，對於原告之本票債權不存在。
訴訟費用由被告負擔。 
    事  實  及  理  由
壹、程序事項︰
    按確認法律關係之訴，非原告有即受確認判決之法律上利益
    者，不得提起之，民事訴訟法第247 條第1 項定有明文。又
    所謂即受確認判決之法律上利益，係指法律關係之存否不明
    確，原告主觀上認其在法律上之地位有不安之狀態存在，且
    此種不安之狀態，能以確認判決將之除去者而言，若縱經法
    院判決確認，亦不能除去其不安之狀態者，即難認有受確認
    判決之法律上利益（最高法院52年度台上字第1240號判決要
    旨參照）。查本件原告主張被告持有如附表所示之本票之債
    權不存在，為被告所否認，則兩造間就系爭本票之債權是否
    存在即屬不明確，造成原告在私法上之地位有不安之狀態存
    在，而提起本件確認本票債權不存在之訴，如獲勝訴確定判
    決，得排除被告行使系爭本票債權之危險，是原告提起本件
    確認之訴，有即受確認判決之法律上利益，合先敘明。
貳、實體部分
一、原告主張：
（一）被告持有以原告為發票人，發票日為民國109年11月29日
      ，票面金額為新臺幣（下同）75萬元，到期日109年12月5
      日，票據號碼672906號，如附表所示之本票乙紙（下稱系
      爭本票），並持系爭本票聲請鈞院裁定准予強制執行，經
      鈞院以110年度司票字第6820號裁定（本院卷第17頁，下
      稱本票裁定）准許在案。
（二）系爭本票固為原告所簽發，惟原告已就票款面額為全部之
      清償，有匯款紀錄可佐（參見原證1），是被告本不得再
      向原告請求系爭本票之票據權利。詎被告於原告請求被告
      返還系爭本票時先謊稱遺失，事後更持系爭本票聲請本票
      裁定。
（三）查本件兩造與訴外人藍永茂前因繼承遺產之分配問題，而
      約定由原告及訴外人藍永茂共給付被告補償金額150萬元
      （即每人75萬元），原告與訴外人藍永茂並分別給付系爭
      本票及由訴外人藍永茂所簽發、票面金額亦為75萬元之他
      張本票予被告，嗣後原告及訴外人藍永茂均已清償完畢，
      前開訴外人藍永茂所簽發之他張本票並經鈞院110年度重
      簡字第1997號判決確認本票債權不存在。
（四）爰提起本件訴訟，請求確認被告持有之系爭本票對原告本
      票債權不存在等語。
二、被告則以：
　　系爭本票之簽發原因為兩造間之遺產分配後之找補金額，兩
    造並以口頭方式約定由原告給付被告150萬元，其中75萬元
    以匯款方式給付，另外75萬元則以系爭本票交付。原告雖已
    匯款75萬元，惟尚餘75萬元未給付被告，其主張自無理由等
    語置辯，並聲明：㈠原告之訴駁回。㈡如受不利判決，願供擔
    保，請准宣告免為假執行。
三、得心證之理由：
（一）被告持有原告所簽發之系爭本票，聲請本院裁定准予強制
      執行，經本院以110年度司票字第6820號裁定准許在案等
      情，堪信為真實。
（二）按本票固為無因證券，票據債務人不得以自己與發票人或
      執票人前手間所存在之抗辯事由，對抗執票人。然發票人
      非不得以自己與執票人間所存之抗辯事由對抗執票人，此
      觀票據法第13條上段之反面解釋而自明。又如發票人一旦
      提出其基礎原因關係不存在之對人抗辯，執票人自應就該
      基礎原因關係存在之積極事實，負舉證責任（最高法院81
      年度台上字第879號民事判決意旨參照）。申言之，執票
      人行使票據上的權利，原則上就如何取得票據的原因事實
      固無須負舉證之責，惟發票人與執票人倘係授受票據之直
      接當事人，發票人一旦提出基礎原因關係不存在之對人抗
      辯，執票人即應就基礎原因關係存在之積極事實，負舉證
      責任。經查：
　　⒈本件兩造就原告簽發系爭本票係因雙方均為被繼承人藍秋
      祥之遺產繼承人，於分割前開繼承遺產之協議時，原告為
      給付被告補償款所簽發作為擔保，故兩造為系爭本票之直
      接前後手等情均不為爭執，揆諸前開說明，票據債務人之
      原告自得以其與被告間所存在之抗辯事由對抗被告。
　　⒉原告主張系爭本票之原因債權即遺產補償款共計75萬元，
      已經原告清償完畢等情，業據其提出銀行轉帳影本為證（
      本院卷第15頁），被告亦就曾收受原告匯款75萬元等情不
      為爭執，雖辯稱兩造係以口頭約定補償款共150萬元後，
      由原告以匯款75萬元及簽發系爭本票75萬元之方式分別清
      償，故原告匯款之75萬元並非系爭本票債權之清償云云，
      然為原告所否認，揆諸前揭規定，被告自應就此有利於己
      之事實負舉證責任。被告雖提出兩造及其他繼承人協商遺
      產分割之照片、分割方案協議書、房屋納稅義務人名義變
      更申請書等件為證（本院卷第119頁至第143頁），惟上開
      事證中並無任何關於兩造曾約定原告應給付被告之補償協
      議款為150萬元之記載，此外，被告復未就此再提出其他
      事證以實其說，其空言抗辯，尚難採信。
　　3.況以，負責為原告、訴外人藍永茂及被告辦理被繼承人藍
      秋祥遺產繼承登記之代理人張永裕，曾於111年3月11日本
      院審理110年度重簡第1997號藍永茂及被告間確認本票債
      權不存在事件之言詞辯論期日到庭證述略以：「是我幫忙
      辦理分割協議登記等事宜。109年11月29日辦理本件繼承
      案，在桃園社角1號房子，協議書要簽名用印，結果被告
      （註：即本件被告藍永清）提議說，藍永興之前有取得爸
      爸名下的房子，已經登記給藍永興，被告認為不公平，當
      天就沒有簽，大家都沒有簽名，認為財產分配不均，要求
      補貼，原告（註：即藍永茂）問要補貼多少，因為原告經
      濟能力比較好，藍永興有照顧父母，時間在當天問補貼多
      少，被告說總共要150萬元，藍永興當場說這個錢你也敢
      拿，被告怕說錢拿不到，要求原告及藍永福各開立一張本
      票，號碼連號，金額各75萬元，兩人當場簽，本票是我帶
      過去的，被告並要求五日內要拿到錢，被告有簽收本票。
      109年11月30日原告匯款75萬元給被告，109年12月2日藍
      永福也匯款了給被告。他們二人都匯款，有轉帳匯款資料
      給我看。之後辦好過戶，因為被告錢拿到了，蓋章了，藍
      永興沒有補償是因為他都有照顧父母親。是一個人（註：
      藍永茂、本件原告）各補償75萬元，所以才各簽一張本票
      。繼承登記辦完後，我在110年1月21日晚上送權狀給被告
      ，並要求返還本票二張，但被告不肯，我就請被告在協議
      書上註明：『本人持有藍永茂及藍永福本票各新臺幣柒拾
      伍萬元正未歸還』等文字，後簽名」等語，業經本院職權
      調閱上開案號卷宗核閱屬實，益徵原告所稱兩造就被繼承
      人遺產為分割協議時，僅約定由原告給付被告75萬元，以
      彌補遺產分配之差額，應屬可採，而被告所辯原告應補償
      150萬元等語，則非有據。又原告給付被告如票面金額所
      示之75萬元等情，業如前述，可認原告主張前揭給付已將
      應給付被告之75萬元全數清償，系爭本票所擔保之原因關
      係債權即已因清償而不存在，應屬可信。
四、從而，原告訴請確認被告持有如附表所示之系爭本票之本票
    債權不存在，為有理由，應予准許。
五、訴訟費用負擔之依據：民事訴訟法第78條。
中    華    民    國    111   年    6     月    24    日
                  臺灣新北地方法院三重簡易庭
                      法      官  王雅婷
以上正本係照原本作成。
如不服本判決，應於送達後20日內，向本院提出上訴狀並表明上
訴理由，如於本判決宣示後送達前提起上訴者，應於判決送達後
20日內補提上訴理由書（須附繕本）。
中    華    民    國    111   年    6     月    27    日
                      書  記  官  陳芊卉
附表
編號 發票人 發票日 票面金額 到期日 票號 1 藍永福 109年11月29日 新臺幣75萬元 109年12月5日 672906